【裁判字號】    90,判,1424
【裁判日期】    900815
【裁判案由】    違章建築
【裁判全文】
最  高  行  政  法  院  判  決                    九十年度判字第一四二四號
    原      告  甲○○
    訴訟代理人  乙○○
    被      告  高雄縣政府
    代  表  人  余政憲
右當事人間因違章建築事件，原告不服內政部中華民國八十八年十二月三日台（八八
）內訴字第八八○七一八七號再訴願決定，提起行政訴訟，本院判決如左：
    主  文
原告之訴駁回。
訴訟費用由原告負擔。
    事  實
緣原告未經申請許可，擅自於高雄縣美濃鎮○○路三九六號，搭建高約十公尺，面積
約五二○平方公尺，鋼鐵造建物，經美濃鎮公所查報係屬違章建築，被告所屬建設局
乃於民國八十七年十一月十七日以建局違字第二三七六號違章建築拆除通知單通知原
告應執行拆除，嗣於八十八年四月十四日以建局拆字第一二五五九號違章建築拆除時
間通知單，通知訂於八十八年四月二十二日起執行拆除。原告不服，循序提起訴願、
再訴願，遞遭決定駁回，遂提起行政訴訟。茲摘兩造訴辯意旨如次：
原告起訴意旨略謂：一、原告所有建物係鋼鐵造房屋，高度一層約九米高，面積約四
五○平方公尺，原為耕作儲存畜牧之農舍。三十六年依耕地三七五租約承租（美濃鎮
公所泰字第五九號），農作上儲存肥料、農具、稻谷，因需要在四十六年七月向電力
公司申請用電（00－00－0000－00－0電號）迄今。八十六年因年久失修
，就地改建即今日現況房屋，作為農作需要之用，因依本地習慣及法令，農舍翻修，
依法是不用申請建照的。二、本建物並沒涉及他人之權益及侵占公共設施用地之嫌疑
，祗有程序上之瑕疵。如有都市計劃上公共設施或交通道路用地上之需要，原告願切
結保證，自動拆除供政府作業徵收上之需要，絕不作任何他項之請求。今日在農村大
多都是本案模式違建，不知凡幾，主管機關能拆得完嗎？三、人民財產權依憲法第十
五條之規定，應予保障，非經司法程序上之判決，豈能任由行政機關作此違憲之拆除
之裁定。為此，請判決撤銷原處分及一再訴願決定等語。
被告答辯意旨略謂：原告所有房屋坐落於高雄縣美濃鎮○○路三九六號，經美濃鎮公
所以美鎮建字第一二五七二號查報違章建築，被告所屬建設局於八十七年十一月十七
日依法開具建局違字第二三七六號違建拆除通知單，通知各相關單位及人員在案。旋
經被告拆除隊排定日期執行拆除，惟原告訴請暫緩拆除，經查該建築物係屬實質違建
而非屬程序違建，核與「違章建築處理辦法」第六條規定不符，依法應予拆除。原告
於訴願書中指出該建物已合法存在二十年以上，並於八十六年九月因風雨侵蝕下恐倒
塌影響安全才稍微修建整理，經查該違建地點乃屬美濃都市計畫區內，而上開都市計
畫公佈實施日期為五十七年七月一日，故該建築物乃屬都市計畫公佈實施後才興建完
成，且原告並無檢具合法房屋證明文件，應無合法房屋存在之理由，且依建築法第二
十五條規定「建築物非經申請直轄市、縣（市）（局）主管建築機關之審查許可並發
給執照，不得擅自建造或使用或拆除」，亦無修建之理由。又該違建地點係屬美濃都
市計畫農業區，且面臨二十公尺之計劃道路，依「都市計畫法臺灣省實行細則」第二
十七條之規定，「農業區為保持農業生產而劃定，除保持農業生產外，僅得申請建築
農舍及農業產銷必要設施．．．，農業區之自用農舍與都市○○道路境界線之距離不
得小於十五公尺」，而該建築物距計劃道路僅約六公尺，已嚴重違反上開之規定，無
法補辦建造執照，另依「違章建築管理辦法」第六條之規定「依規定應拆除之違章建
築，不得准許緩拆或免拆」，原告訴請暫緩拆除依法無據。原告之訴為無理由，請判
決駁回等語。
    理  由
按「建築物非經申請直轄市、縣（市）（局）主管建築機關之審查許可並發給執照，
不得擅自建造或使用或拆除。．．．」又「本辦法所稱之違章建築，為建築法適用地
區內，依法應申請當地主管建築機關之審查許可並發給執照方能建築，而擅自建築之
建築物。」「直轄市、縣（市）主管建築機關，應於接到違章建築查報人員報告之日
起五日內實施勘查，認定必須拆除者，應即拆除之。．．．」分別為建築法第二十五
條第一項前段及違章建築處理辦法第二條、第五條前段所明定。又依都市計畫法臺灣
省施行細則第二十七條第一項第二款規定：「農業區為保持農業生產而劃定，除保持
農業生產外，僅得申請建築農舍及農業產銷必要設施，並依左列規定辦理。．．．一
、．．．二、農舍之高度不得超過四層（十四公尺），建築面積不得超過申請人所有
耕地（或農場）及已有建築用地合許總面積十分之一。建築總樓地板面積不得超過六
百六十平方公尺，與都市○○道路境界線之距離不得小於十五公尺。」查，本案原告
未經申請許可，擅自於高雄縣美濃鎮○○路三九六號，搭建高約十公尺，面積約五二
○平方公尺，鋼鐵造建物（按系爭建物坐落之土地係屬都市計畫農業區，且該建物距
離二十公尺計畫道路僅約六公尺），經美濃鎮公所查報係屬違章建築，被告所屬建設
局乃於八十七年十一月十七日以建局違字第二三七六號違章建築拆除通知單通知原告
應執行拆除，嗣於八十八年四月十四日建局拆字第一二五五九號違章建築拆除時間通
知單通知訂於八十八年四月二十二日起執行拆除。原告不服，循序提起行政訴訟，主
張：系爭違建地點美濃鎮○○路三九六號，並沒涉及他人之權益或侵占公共設施用地
之嫌疑。而且該建物已合法存在二十年以上，因八十六年九月風雨侵蝕下，恐倒塌影
響安全，才稍為修建整理。系爭建物僅因程序上之瑕疵，被告即處分拆除，有違憲法
第十五條人民財產應予保障之意旨。況系爭土地如被政府徵收，原告願切結拆除其上
之建物，何由被告急於拆除云云。經查，人民之財產權應予保障，固為憲法第十五條
所明定，惟憲法保障人民之財產權，以合法者為限，不及於非法取得或建立者。本件
系爭建物未依首揭法規規定，取得主管機關核發執照，即予以建築，為原告所不爭執
，則該建物尚非合法之建築物，不受憲法保障，原告自不得引用上開憲法規定，脫免
其違章責任，合先明。又系爭違建地點乃屬美濃都市計畫區內，該都市計畫公佈實
施日期為五十七年七月一日，故系爭建築物乃屬都市計畫公佈實施後才興建完成，且
原告並無檢具合法房屋證明文件，應無合法房屋存在之理由，依建築法第二十五條規
定「建築物非經申請直轄市、縣（市）（局）主管建築機關之審查許可並發給執照，
不得擅自建造或使用或拆除」，亦無修建之理由。況系爭違建地點亦屬美濃都市計畫
之農業區，且面臨二十公尺之計劃道路，依「都市計畫法臺灣省施行細則」第二十七
條之規定，「農業區為保持農業生產而劃定，除保持農業生產外，僅得申請建築農舍
及農業產銷必要設施．．．，農業區之自用農舍與都市○○道路境界線之距離不得小
於十五公尺」，而該建築物距計劃道路僅約六公尺，已嚴重違反上開之規定，無法補
辦建造執照，另依「違章建築管理辦法」第六條之規定「依規定應拆除之違章建築，
不得准許緩拆或免拆」，原告自不得以出具切結書方式，請求暫緩拆除。原告主張，
核無足採，一再訴願決定遞予維持，亦無不合，原告猶執前詞，聲明撤銷，為無理由
，應予駁回。
據上論結，本件原告之訴為無理由，爰依行政訴訟法施行法第二條、行政訴訟法第九
十八條第三項前段，判決如主文。
中    華    民    國      九十      年      八        月      十五      日
                    最 高 行 政 法 院  第 五 庭
                                審 判 長 法  官      廖  政  雄
                                         法  官      趙  永  康
                                         法  官      林  清  祥
                                         法  官      鍾  耀  光
                                         法  官      姜  仁  脩
右  正  本  證  明  與  原  本  無  異
                                         法院書記官  莊  俊  亨
中    華    民    國      九十      年      八        月      十五      日


司法院資訊處製作；財團法人民間司法改革基金會備份。
